臺灣臺中地方法院民事裁定　96年度抗字第265號
抗　告　人　甲○○
相　對　人　中國信託商業銀行股份有限公司
法定代理人　乙○○
上列當事人間拍賣抵押物事件，抗告人對於中華民國96年7月13
日本院簡易庭96年度拍字第947號所為裁定，提起抗告，本院合
議庭裁定如下：
    主      文
抗告駁回。
抗告程序費用由抗告人負擔。
    理      由
一、本件相對人主張其對於抗告人有原裁定所載306 萬元之債權
    ，由抗告人以原裁定如附表所示之不動產設定本金最高限額
    新台幣（下同）368 萬元之抵押權作為擔保，且經依法登記
    ，因抗告人嗣未按期繳納本息，依約已視為到期，而未清償
    ，相對人爰聲請拍賣抵押物等語。原法院則依民法第873 條
    之規定，據以准許相對人拍賣抵押物之聲請，核無不合。
二、抗告人以其業已依非訟事件法第74條規定陳述意見書。略謂
    ：其與相對人間之債務關係非比單純，相關之借款本金、循
    環利息及違約金之計算方式複雜，抗告人應未欠聲請人如此
    多錢。抗告人前已向原審法院陳述意見，惟原審法院並未命
    相對人另行提起訴訟確認債權額，即逕為准相對人之聲請，
    應有未合。換言之，抗告人係以相對人所主張之上開債務尚
    有實體上之糾葛為理由，提起本件抗告，求為廢棄原裁定。
三、按民法第873條第1項規定，抵押權人於債權已屆清償期而未
    受清償者，得聲請法院拍賣抵押物，就其賣得價金而受清償
    ，是抵押權人依此規定聲請拍賣抵押物，係屬非訟事件，法
    院所為准駁之裁定，無確定實體法上法律關係存否之性質，
    於債權及抵押權之存否，亦無既判力。故祗須其抵押權已經
    依法登記，且抵押債權已屆清償期而未受清償，法院即應為
    准許拍賣抵押物之裁定。參以，新修正非訟事件法第74條（
    註：新增條文）之立法意旨：「最高限額抵押權雖曾經地政
    機關辦理登記，惟其債權額未確定，故於聲請拍賣抵押物程
    序易生爭執，為兼顧債權人及債務人雙方之權益，法院於裁
    定前，亦應使債務人就所擔保之「現存」債權額有陳述之機
    會，．．．。又為免阻礙社會大眾對最高限額抵押權制度之
    利用，法院於債務人陳述意見之後，即應參照現有相關之法
    律、判例（例如最高法院71年台抗字第306 號判例），依職
    權為准駁之裁定，毋庸另為明文。」。而最高法院71年台抗
    字第306 號判例意旨內容為：「抵押權人聲請拍賣抵押物，
    在一般抵押，因必先有被擔保之債權存在，而後抵押權始得
    成立，故祇須抵押權已經登記，且登記之債權已屆清償期而
    未受清償，法院即應准許之。惟最高限額抵押，抵押權成立
    時，可不必先有債權存在，縱經登記抵押權，因未登記已有
    被擔保之債權存在，如債務人或抵押人否認先已有債權存在
    ，或於抵押權成立後，曾有債權發生，而從抵押權人提出之
    其他文件為形式上之審查，又不能明瞭是否有債權存在時，
    法院自無由准許拍賣抵押物。」等語。足見，上開非訟事件
    法第74條之新增，並非謂債務人若於陳述債務之機會，有否
    認或反對之陳述時，法院即應為實體之認定。換言之，依新
    增後之上開條文，法院於裁定前雖非以債權人片面之陳述為
    據，而仍應審酌債權人提出之債權證明等相關文件，而為形
    式上之審查，即為已足。若從該債權證明等相關文件，仍認
    卻有債權存在（不論債權額為何）時，法院即應予以准許，
    債務人或義務人若對債權之存在、數額，仍有爭執，即應起
    訴，以為實體解決。債務人或義務人是否提起確認債權不存
    在訴訟，無礙於法院為准許拍賣抵押物之裁定。經查，本件
    抗告人並不否認其對相對人有上開306 萬元之債款債務之存
    在，且亦有相對人於原審提出之抗告人簽立之借據2 份為憑
    。是以，由形式上審查，相對人確仍對抗告人存有借款債權
    無疑。是原法院據以准許相對人拍賣抵押物之聲請，即不無
    當。抗告人應就其主張該項債務尚有糾葛之實體上爭執，另
    行起訴，以求解決，茲乃提起抗告，請求廢棄原裁定，不能
    謂有理由。
四、據上論結，本件抗告為無理由，爰依非訟事件法第46條、第
    21條第2 項，民事訴訟法第495條之1、第449條第1項、第78
    條，裁定如主文。
中　　華　　民　　國　　96　　年　 　9　　月　　 3　　日
                民事第三庭　審判長法　官　許秀芬
                                  法　官　王  銘
                                  法　官　陳添喜
正本係照原本作成。如不服本裁定，僅得於收受本裁定正本送達
後10日內，以適用法規顯有錯誤為理由，向本院提出再抗告狀，
（須附繕本一份及繳納再抗告裁判費新台幣1,000 元），經本院
許可後紿可再抗告。
中　　華　　民　　國　　96　　年　 　9　　月　　 3　　日
                                  書記官　鄭晉發
